【裁判字號】    97,易,167
【裁判日期】    980729
【裁判案由】    詐欺
【裁判全文】
臺灣高雄地方法院刑事判決               97年度易字第167號
公  訴  人  臺灣高雄地方法院檢察署檢察官
被      告  乙○○
選任辯護人  李明益律師
上列被告因詐欺案件，經檢察官提起公訴（95年度偵續字第359
號），本院判決如下：
    主  文
乙○○無罪。
    理  由
一、公訴意旨略以：被告乙○○前係址設高雄市苓雅區○○○街
    150 號「開卷田文化圖書股份有限公司」（下稱開卷田公司
    ，登記負責人：戊○○，戊○○業經臺灣高雄地方法院檢察
    署檢察官不起訴處分確定）之店長，負責該公司之書籍採購
    及廠商請款等業務。明知開卷田公司經營不善，已無付款能
    力，竟意圖為自己不法所有，自民國92年間，陸續向「世一
    文化事業股份有限公司」（下稱世一公司）訂購圖書，世一
    公司因而陷於錯誤，陸續出貨與開卷田公司。嗣於93年初，
    世一公司向開卷田公司請款多次未獲，開卷田公司累計積欠
    世一公司之貨款達新臺幣（下同）887,018 元（起訴書誤載
    為887,000 元），開卷田公司突於93年11月間結束營業並拒
    不支付世一公司上開書籍款項。嗣開卷田公司結束營業後，
    乙○○為將所詐得之圖書賤價出售予他人藉以取得資金，乃
    於94年農曆春節期間，向林碧常（另經臺灣高雄地方法院檢
    察署檢察官為不起訴處分確定）遊說投資二手書有利潤等語
    ，林碧常乃應允而投資30萬元，於94年6 月6 日在高雄市左
    營區○○○路118 號地下1 樓成立「蘇富比好書堂」，由乙○○擔任該店店長，負責該店所有書籍採購等事宜。乙○○
    即藉此將開卷田公司所有之世一公司書籍偽以係購入之二手
    書方式而轉至蘇富比好書堂陳列出售，致世一公司受有損害
    ，因認被告涉有刑法第339 條第1 項詐欺取財罪嫌。
二、按犯罪事實，應依證據認定之，無證據不得認定犯罪事實。
    又不能證明被告犯罪者，應諭知無罪之判決，刑事訴訟法第
    154 條、第301 條第1 項分別定有明文。次按認定犯罪事實
    所憑之證據，雖不以直接證據為限，間接證據亦包括在內，
    然而無論直接證據或間接證據，其為訴訟上之證明，須於通
    常一般人均不致有所懷疑，而得確信其為真實之程度者，始
    得據為有罪之認定，倘其證明尚未達到此一程度，而有合理
    之懷疑存在時，即難遽採為不利被告之認定，最高法院著有
    76年臺上字第4986號判例可資參照。又刑法第339 條第1 項
    詐欺罪之成立，以意圖為自己或第三人不法所有，以詐術使
    人將本人或第三人之物交付為要件。所謂以詐術使人交付，
    必須被詐欺人因其詐術而陷於錯誤，若其所用方法，不能認
    為詐術，亦不致使人陷於錯誤，即不構成該罪，最高法院29
    年上字第3105號、40年臺上字第86號、46年臺上字第260 號
    判例可資參照。申言之，民事債務當事人間，若有未依債務
    本旨履行給付之情形，在一般社會經驗而言，原因非一；其
    因不可歸責之事由無法給付，或因合法得對抗他造主張抗辯
    而拒絕給付，其至債之關係成立後，始行惡意遲延給付，皆
    有可能，非必出於自始無意給付之詐欺犯罪一端；又刑事被
    告依法不負自證無罪之義務，故在別無積極證據之情形下，
    自難以被告單純債務不履行之狀態，推定被告自始即有不法
    所有之意圖而施用詐術，先予敘明。
三、公訴人認被告涉有上開詐欺之犯行，無非係以證人莊朝根、
    湯效昀、林碧常、楊崇廣、李世儀、宋玉貴於偵查之證述及
    蘇富比好書堂現場照片11張、蘇富比好書堂營利事業登記公
    示資料、開卷田文化圖書股份有限公司營利事業登記公示資
    料、被告提供之二手書店照片7 張、被告提供簽收單影本9
    張、被告所提供退書單影本18張、被告所提供銷售備忘錄影
    本1 份、被告所提供估價單、出售單、發貨單影本共25張、
    宇宙、大探索、快樂五子、ABC 作業費、水果圖卡等書籍封
    面影本、證人莊朝根提供之蘇富比好書堂照片18張、科學好
    好玩照片2 張、世一公司業務丙○○寄送之世一公司出貨單
    明細資料、世一公司業務丙○○寄送之開卷田公司退貨單4
    份、蘇富比好書堂現場照片61張為其主要論據。
四、訊據被告堅決否認有何前揭詐欺之犯行，辯稱：伊只是開卷
    田公司十全店店長，負責一般店務，並未負責開卷田公司書
    籍之採購，當時開卷田公司所需之書籍係由位在四維路之總
    公司統一採購，書籍送至各分店後，伊只負責簽收書籍。況
    且開卷田公司營業多年，規模不小，在高雄擁有數家分店，
    乃因經濟不景氣，公司規模逐漸縮小，公司並非惡意倒閉，
    固然公司積欠積欠世一公司貨款，但公司並非置之不理，有
    與世一公司進行協議，也有陸續退書與世一公司。伊並無向
    世一公司詐取書籍之犯行等語。經查：
  (一)開卷田公司於81年設立，在高雄設有岡山店、十全店大豐店
    、文化店、右昌店、楠梓店、非凡和平店、非凡鳳山店、非
    凡明哲店、尖美店等分店，自83年開始向出版商世一公司訂
    購書籍，且開卷田公司於93年以前之貨款大致均正常給付，
    即使偶有拖欠，亦能於其後結清款項，惟開卷田公司於93年
    1 、2 月間即開始拖欠貨款，並陸續退回部分書籍與世一公
    司，迄開卷田公司93年11月結束營業，積欠世一公司貨款共
    887,018 元之事實，為被告所不否認，核與證人即世一公司
    業務經理丙○○於偵訊、本院審理時具結明確（偵續卷第16
    頁、本院卷第234 頁），復有開卷田文化圖書股份有限公司
    營利事業登記公示資料（他卷第54頁）、世一公司98年3 月
    30日函檢附之出貨單明細資料（存放在本院資料袋內）、被
    告提供簽收單影本9 張（他卷第77至82頁）、被告所提供退
    書單影本18張（他卷第83至100 頁）、世一公司業務丙○○
    寄送之開卷田公司退貨單4 份（存放在丙○○郵寄給臺灣高
    雄地方法院檢察署之信封袋內）、世一公司98年3 月30日函
    檢附之客戶彙總對帳單（本院卷第155 至166 頁）在卷可稽
    ，堪信為真。
  (二)觀以附卷之開卷田公司客戶彙總對帳單（本院卷第155 至16
    6 頁）之總額為887,018 元，除各分店零散的金額外，尚有
    1 筆60萬元之金額，就此證人丙○○於本院審理時結證稱：
    887,018 係92年出貨與開卷田公司之貨款，887,018 係包括
    60萬元之保留款及各分店彙整起來之書籍欠款，當初帳款談
    好除60萬元保留款外，其他部分要月結。60萬元的保留款之
    性質算是押款，來擔保書萬一有何問題，就可以以此60萬元
    來賠償，是全部總共60萬元，不是每家分店60萬元。保留款
    60萬元部分是結帳時不用結這60萬元，與出貨金額沒有關係
    ，彙總對帳單之60萬元，應是原本分散在各店，後來協議集
    中到總店，至於各店保留款金額是不是一樣，伊不清楚等語
    （本院卷第234 至237 頁），證人黃鉦欽於本院審理時結證
    稱：887,018 元係92年11、12月出貨與開卷田公司之貨款（
    本院卷第228 、229 頁），是開卷田公司所積欠之款項887,
    018 元，應包含上開60萬元保留款及各分店彙整起來之書籍
    欠款。
  (三)證人丙○○於本院審理時結證稱：世一公司售與開卷田公司
    之書籍是賣斷，但可以退貨，帳款是每月月結。開卷田公司
    於92年底93年初開始拖延帳款，世一公司於93年就不再出貨
    與開卷田公司，93年初開卷田公司有付過款，是結92年之帳
    款，但沒有結清，起訴書所載之887,000 元係92年出貨與開
    卷田公司之貨款。伊有協助業務黃鉦欽要將欠款收回，第一
    次約於93年初，與業務黃鉦欽及被告在位於明哲店之總店接
    洽，當時找不到開卷田公司負責人戊○○，有請被告幫忙轉
    知戊○○處理欠款事情，第2 次約於93年年中，與世一公司
    董事長莊朝根、開卷田公司負責人戊○○及被告在上址協議
    欠款之處理，協議結果為開卷田公司應在5 月底將全部書籍
    退還、6 月完成對帳業務、7 月結清所有款項，協議後確有
    退書，但是後來開卷田公司沒有結清款項內容等語（本院卷
    第233 至236 頁）。證人黃鉦欽於本院審理時結證稱：開卷
    田公司於92年底93年初開始付款就不正常，但還是有付，但
    沒有付清，887,000 元係92年11、12月出貨與開卷田公司之
    貨款。當初伊有與被告聯繫，要開卷田公司償還欠款，後來
    雙方也有約好要退書，確實也有退書，但帳款還是沒有結清
    等語（本院卷第228 、229 頁），復有附卷之世一公司結算
    月份92年2 月至11月之付款簽收單9 張（他卷第77至82頁）
    、退書單影本18張（他卷第83至100 頁）、如附表所示金額
    共89,841元之退貨明細單4 份（存放在丙○○郵寄之信封袋
    內）可參，足認開卷田公司於92年底93年初付款始有異狀，
    之前均有正常付款與世一公司，拖欠款項後有與世一公司協
    議，協議後有退回部分書籍等情，堪予認定。
  (四)被告辯稱：開卷田公司積欠世一公司92年之貨款，世一公司
    93年間即不再出貨與開卷田公司，當時公司有意縮小營業規
    模，丁○○離職後，因伊是公司資深員工，公司要伊協助辦
    理退貨事宜，當時開卷田公司係一面營業，一面辦理退貨，
    慢慢的緊縮規模，一直到93年底公司才結束營業，因此開卷
    田公司係一直有意處理帳款問題，而不是避不見面等語（本
    院卷第231 、232 頁），核與證人黃鉦欽結證稱：公司害怕
    款項收不回，因此93年不再出貨與開卷田公司，開卷田公司
    93年底之前仍有繼續營業，至93年底結束營業後才將各店關
    起來，當時才找不到人等語（本院卷第232 頁）相符，顯見
    開卷田公司就世一公司催討92年之貨款，並非置之不理或一
    夕之間結束營業，而係繼續營業並一面辦理退書，是被告前
    揭所辯，應可採信。
  (五)從而，開卷田公司自92年底93年初即有拖延付款之情形，自
    此世一公司亦不再出貨與開卷田公司，而就世一公司催討92
    年之貨款，開卷田公司並非置之不理或一夕之間結束營業避
    不見面，而係有與世一公司商談貨款清償問題，並已有退回
    部分書籍與世一公司，降低世一公司損害，該段期間仍有繼
    續營業，直至93年底始結束營業，足徵世一公司出貨與開卷
    田公司，係經評估風險後而為之一般正常商業行為，雖開卷
    田公司就拖欠前揭貨款構成民事上債務不履行，然實無從據
    此認定其先前訂購書籍係基於詐領書籍之意圖，或有施用何
    等之詐術，又開卷田公司負責人戊○○前經世一公司提起告
    訴，臺灣高雄地方法院檢察署亦以上開理由為不起訴處分確
    定，有該署96年度調偵字第4 號不起訴處分書附卷可參（本
    院卷第24頁），是本件之情形實與自始無意給付之詐欺犯罪
    有異。
  (六)被告辯稱：伊自85年至開卷田公司結束營業，擔任該公司之
    十全店店長，書籍買賣係由總公司負責，各分店門市負責處
    理書籍之銷售等語（本院卷第13頁），而證人戊○○於本院
    審理時具結稱：開卷田公司是家族企業，實際經營者如伊弟
    弟蘇進章、蘇進利，伊是登記名義人，沒有參與公司事務，
    但是開卷田公司總管理處有設一個採購單位，關於書籍之採
    購，應該是由該單位負責，分店之人員應不會個別去向書商
    恰購、進貨，分店僅負責店面之銷售業務等語（本院卷第21
    1 、213 頁）。證人黃鉦欽結證稱：從伊87年任職就與被告
    有業務上往來，一直都是與被告接洽。被告與伊接洽書籍往
    來與帳款部分，伊的職務內容是書籍往來查補書及收款。伊
    都是直接到開卷田公司的各分店補書，查補後經過店家同意
    後帶回公司，經由公司貨運行鋪貨到各店，再由各店簽收。
    查補書的書籍數量視各店的銷售情形，再自行決定等語（本
    院卷第227 、229 、231 頁），是依黃鉦欽之證詞，查補書
    之書籍數量既係各分店決定，即非被告職務權限範圍。另觀
    以附卷之世一公司98年3 月30日函檢附之往來契約書（本院
    卷第154 頁），世一公司與開卷田公司於91年12月20日訂定
    此契約，契約時間自92年1 月1 日起至92年6 月30日止，契
    約上開卷田公司之代表人簽名為「丁○○」，亦非被告，且
    復查無其他證據證明被告經管開卷田公司訂購書籍之業務，
    是被告前揭所辯，應可採信。據此，尚難認定被告有何以訂
    購書籍之方式詐得書籍之犯行。
  (七)被告與林碧常於94年6 月6 日，在高雄市左營區○○○路11
    8 號地下1 樓成立「蘇富比好書堂」，由乙○○擔任該店店
    長，負責該店所有書籍採購，並在該店內查有世一公司出版
    、貼有「非凡」標籤，疑為開卷田公司原所販售之「科學好
    好玩」一書，此有此經證人林碧常於偵訊時證述在卷（他卷
    第50至52頁、偵續卷第39至40頁），復有蘇富比好書堂現場
    照片11張（他卷第4 頁信封袋內）、蘇富比好書堂營利事業
    登記公示資料（他卷第53頁）、證人莊朝根提供之蘇富比好
    書堂照片18張（他卷第137 至139 頁）、科學好好玩照片2
    張（偵續卷第25頁）、蘇富比好書堂現場照片61張在卷可稽
    （另外存放在丙○○郵寄給雄檢之信封袋內）。雖被告於偵
    訊時稱蘇富比好書堂書籍來源有購自台南全國圖書、天恩書
    報社、屏東文化城等二手書商等語（他卷第132 至135 頁）
    ，並提出二手書商照片附卷供參（他卷第68至70頁），惟證
    人即上開書商之負責人宋玉貴、楊崇廣、李世儀於偵訊時證
    稱並未販售書籍與蘇富比好書堂等語（偵續卷第29至32頁）
    ，固然如此，然蘇富比好書堂之書籍來源仍有多端，此有被
    告所提供估價單、出售單、發貨單影本共25張（他卷第102
    至124 頁）、宇宙、大探索、快樂五子、ABC 作業費、水果
    圖卡等書籍封面影本（他卷第125 至129 頁）、被告準備書
    狀檢附之訂購單54紙（本院卷第51至78頁）附卷可參，並非
    全然來自於開卷田公司原所販售之書籍。從而，縱使在被告
    與林碧常所經營蘇富比好書堂內查有世一公司出版，原由開
    卷田公司所販售之書籍，亦不能以此推斷開卷田公司向世一
    公司訂購書籍之初即意在詐取書籍，或以此推斷被告涉有何
    詐欺取財之犯行。
  (八)綜上所述，本件開卷田公司固然積欠世一公司貨款共887,00
    0 元，惟應純屬民事法律糾葛，尚與刑法詐欺取財罪之構成
    要件不合。此外，復查無其他積極證據足認被告有何詐欺之
    不法所有意圖及施用詐術之行為，自難認被告有何詐欺取財
    之犯行。
五、綜上所述，公訴人所舉之事證尚未達使通常一般之人均不致
    有所懷疑，而得確信被告確有本件詐欺取財犯行之程度，且
    本院認尚有合理之懷疑存在而無從得有罪之確信，另遍查本
    件卷證，亦查無其他直接證據或間接證據，足供證明被告確
    實有詐欺取財犯行之事實，揆諸前開法條規定及判例意旨，
    自應為被告無罪之諭知。
據上論斷，應依刑事訴訟法第301 條第1 項前段，判決如主文。
本案經檢察官甲○○到庭執行職務。
中    華    民    國    98    年    7     月    29    日
                  刑事第十四庭  審判長 法  官 莊松泉
                                       法  官 林揚奇
                                       法  官 顏銀秋
上正本證明與原本無誤。
如不服本判決應於收受判決後10日內向本院提出上訴書狀，並應
敘述具體理由。其未敘述上訴理由者，應於上訴期間屆滿後20日
內向本院補提理由書（均須按他造當事人之人數附繕本）「切勿
逕送上級法院」。
中    華    民    國    98    年    7     月    29    日
                                       書記官 董明惠


司法院資訊處製作；財團法人民間司法改革基金會備份。
